【裁判字號】    98,上訴,2636
【裁判日期】    981020
【裁判案由】    貪污治罪條例
【裁判全文】
臺灣高等法院刑事判決                98年度上訴字第2636號
上  訴  人  臺灣桃園地方法院檢察署檢察官
被      告  戊○○
            辛○○
                    （現另案於臺灣臺北監獄執行）
共      同
指定辯護人  李宏文律師
            張運弘律師
上列上訴人因被告等貪污治罪條例案件，不服臺灣桃園地方法院
97 年度訴字第871號，中華民國98年5月8日第一審判決（起訴案
號：臺灣桃園地方法院檢察署96年度偵字第30233號），提起上
訴，本院判決如下：
    主  文
原判決關於辛○○藉端勒索財物部分暨定執行刑均撤銷。
辛○○被訴藉端勒索財物罪部分無罪。
其他上訴駁回。
    事  實
一、辛○○自民國95年3月起（同年10月13日離職），在桃園縣
    政府警察局楊梅分局楊梅派出所擔任警員，為依法令服務於
    地方自治團體所屬機關而具有法定職務權限，且依道路交通
    管理處罰條例第7條規定，在服勤交通勤務時，享有道路交
    通管理之稽查，違規紀錄權限，為具有調查職務之公務員。
    緣泰山車隊之司機己○○因長年駕駛載運廢鐵之連結車行走
    桃園縣楊梅鎮境內，而屢屢遭到楊梅分局警備隊警員壬○○
    以超載為由予以舉發，己○○為減少被壬○○取締起見，遂
    基於行賄壬○○之犯意，於95年農曆端午節（5月31日）前
    之5月間某日，邀請壬○○在桃園縣楊梅鎮某餐廳內聚餐，
    席間出言向壬○○表示：伊與其他泰山車隊之司機願意按一
    年三節（春節、端午、中秋）贈送規費給壬○○，請求壬○○直接放行泰山車隊之車輛，不加取締等語，而對於壬○○
    此後怠於舉發泰山車隊車輛違規之違背職務行為，假規費之
    名予以行賄，並在獲壬○○同意後，交付壬○○新臺幣（下
    同）5萬元賄款（壬○○涉犯貪污罪部分由原審另案審理）
    。95年7、8月間，泰山車隊之司機成員因常遭辛○○、楊梅
    分局草湳派出所警員戊○○攔檢，遂又由己○○請託壬○○
    居中說項以打通關節，詎壬○○亦應允代為設法，雙方遂於
    同年農曆中秋節（10月6日）前之9月初某日，約在桃園縣楊
    梅鎮「福記餐廳」內餐敘，並由壬○○出面聯繫戊○○、辛○○到場參加該次聚會。席間，泰山車隊之司機除出言拜託
    戊○○、辛○○日後高抬貴手，為行賄預留伏筆以外，壬○○並承前收賄犯意，向己○○索取7萬元之中秋節規費作為
    賄款，復在紙條上記載「楊梅分局警備隊30000」、「草湳
    派出所20000」、「楊梅派出所20000」等字樣（紙條未扣案
    ），表示該7萬元將依序分給壬○○本人、戊○○及辛○○
    （並無證據證明戊○○、辛○○該次有要求、期約賄賂之行
    為）。宴畢，己○○即按壬○○指示，向泰山車隊之成員收
    取每車3500元賄款，透過其妻鄭雪於中秋節前某日，在國道
    一號中山高速公路楊梅交流道旁某加油站附近，將7萬元賄
    款交給壬○○，再由壬○○於收款翌日清晨不詳時間，在楊
    梅分局前轉交其中2萬元賄款給辛○○。辛○○明知該2萬元
    係泰山車隊之司機所交付，意在換取日後遭其攔檢時，能免
    遭舉發車輛超載之交通違規，而此顯然違背其前述道路交通
    管理、稽查之警察職務，竟仍基於收受賄賂之犯意，於上揭
    時間、地點，對於前開違背職務之行為，自壬○○處收受上
    揭2萬元賄款。辛○○並於原審審理時自動繳交該犯罪所得2
    萬元。
二、案經法務部調查局新竹縣調查站移送臺灣桃園地方法院檢察
    署檢察官偵查起訴。
    理  由
壹、有罪部分：
一、證據能力部分：
  (一)證人壬○○、己○○、庚○○、乙○○、甲○○於偵查中具
    結後向檢察官所為之陳述，雖屬傳聞證據，惟查無顯不可信
    之情況，依刑事訴訟法第159條之1第2項規定，自有證據能
    力。
  (二)本院下列所引用卷內之文書證據及物證，並無證據證明係公
    務員違背法定程序所取得，檢察官、被告、辯護人等於本院
    亦均未主張排除下列文書證據及物證之證據能力，且迄本院
    言詞辯論終結前均未表示異議，本院審酌前揭文書證據及物
    證並非公務員違背法定程序所取得，亦無刑事訴訟法第159
    條之4顯有不可信之情況，故下列文書及物證應均有證據能
    力。
二、訊據被告辛○○固坦承於95年中秋節前某日，在楊梅鎮福記
    餐廳與壬○○及泰山車隊之司機己○○等人聚餐後，收受壬○○轉交自己○○之賄款，惟辯稱：伊中秋節前在福記餐廳
    聚餐後，只收到壬○○轉交的6000元賄款，並非2萬元云云
    。經查：
  (一)被告辛○○如何應壬○○之請，參加壬○○與泰山車隊司機
    己○○、乙○○、甲○○等人於九十五年中秋節（經查該年
    中秋節為十月六日）前某日，在楊梅鎮「福記餐廳」之聚會
    ，隨後由壬○○轉交己○○等人湊集之2萬元賄款，而允諾
    在日後攔查泰山車隊司機駕駛之連結車時，不舉發其等超載
    之交通違規行為之事實，分據證人壬○○、己○○、庚○○
    、乙○○、甲○○於檢察官偵查中結證屬實（見96年度他字
    第2609號卷第30至35、39至43頁、96年度偵字第30233號卷
    第5至6、15至16頁），彼此互核相符，即被告辛○○在檢察
    官偵查中亦自白其確實曾參加前述「福記餐廳」聚會，受託
    不要舉發泰山車隊之司機違規，事後並在楊梅分局門口，收
    受壬○○轉交己○○之6000元等語，在原審審理時更自承：
    我承認收到壬○○轉交之6000元賄款等語（見同上偵查卷第
    11頁，原審卷第147頁反面），參酌該次福記餐廳聚會係延
    續先前泰山車隊的司機己○○為打通壬○○，避免車輛超載
    遭到壬○○取締起見，而在端午節前與壬○○會面，允諾按
    一年三節（端午、中秋及春節）給付規費，時至中秋節前所
    生之聚會，席間壬○○除出口向己○○索要7萬元外，並寫
    下字條記載該款之分配方式，此經證人己○○、甲○○分別
    於檢察官偵查中證述屬實，壬○○在檢察官偵查中亦自承其
    在端午節前，即已收過己○○給付之5萬元規費等語，可見
    本次福記餐廳之聚會目的，實為泰山車隊司機在行賄前預先
    打點警員而來，並非單純毫無目的之聯誼或宴飲可比。綜上
    ，足認壬○○等人之前開指述屬實，可以採信。
  (二)至被告辛○○雖辯稱：伊只收到6000元云云，惟己○○、己○○之妻鄭雪一致證稱：中秋節確實交給壬○○7萬元等語
    ，而壬○○亦堅稱：伊確實拿2萬元給辛○○等語，均如前
    述，此一數目，核與前述壬○○在字條內書寫「楊梅派出所
    20000」等語相符，參以規費（即賄款）數目本即為壬○○
    自訂，是則，壬○○如有心加收規費，僅需向泰山車隊司機
    開口即可，殊無在車隊司機試圖打通被告辛○○關節時，從
    中侵吞款項之必要，是故，被告辛○○收受之賄款應係2萬
    元，被告辛○○辯稱：只收到6000元賄款云云，尚無可採。
  (三)按「公務員違背職務之行為，與其所收受之賄賂或不正利益
    之間固須具有對價關係。而此之所謂對價關係，祇要雙方行
    賄及受賄之意思達成一致，而所交付之賄賂或不正利益，與
    公務員為違背職務行為之間具有原因目的之對應關係，即為
    已足；並不以他人所交付之賄賂或不正利益之價值，與該他
    人因公務員違背職務之行為所獲得利益之價值相當為絕對必
    要」、「法律之所以處罰收賄罪，非僅在於維護公務員執行
    職務之公正，同時亦在確保社會一般人對於公務員執行職務
    公正之信賴。因此，公務員一有收賄情事，於其所為職務上
    行為之本身，有否違法或不當，並非決定其有無刑責之關鍵
    。戡亂時期貪污治罪條例第5條第3款（刑法第121條第1項）
    之罪，既係規定『對於職務上之行為』收受賄賂，則賄賂與
    社交餽贈之區別，胥視財物之交付是否為公務員職務上行為
    之對價而定，非更須以其執行職務是否違法或不當及是否有
    要求，行求或期約之行為於前，為決定之標準。在兩者有對
    價關係之場合，對方縱以社交餽贈之名，為財物之交付，收
    受之一方即公務員除非確無『對價』之認識，否則，仍應成
    立收受賄賂罪。（餘略）」，最高法院著有94年度台上字第
    3187號、72年度台上字第2400號判決可資參照。查被告辛○○收取泰山車隊司機透過壬○○轉交之2萬元款項，雖係假
    規費為名，惟雙方對該款係作為被告辛○○日後服勤交通勤
    務，在攔查該車隊車輛時直接放行，不加盤查車輛有無超載
    違規之謝禮一節，則均有認知，兩者間具有對價關係甚明，
    應係賄賂無誤。又被告辛○○在服勤交通勤務時如發現連結
    車有超載情形，應依道路交通管理處罰條例之相關規定舉發
    ，乃其職務上所當然。準此，被告辛○○以不舉發泰山車隊
    之司機違規，作為收受前開規費之代價，係對於違背職務之
    行為收受賄賂，已堪認定。
  (四)本次「福記餐廳」之聚會時間係在95年中秋節前，詳細時間
    雖無法查考，惟被告辛○○亦不否認其確曾參加過該次聚會
    ，依95年行事曆所載，該年中秋節為10月6日，對照共同被
    告戊○○在原審審理時陳稱：伊是95年9月15日調到大坡派
    出所，95年中秋節前夕伊有參加福記餐廳的聚會等語，及證
    人己○○在原審審理時證稱：福記聚餐後沒多久，戊○○就
    調走了等語（見原審卷第34、35、109頁），按此推算，該
    次聚會應係在95年9月初某日，附此敘明。
  (五)綜上所述，被告辛○○此部分對於違背職務之行為，收受賄
    賂之犯行，事證明確，堪予認定。
三、核被告辛○○所為，係犯貪污治罪條例第4條第1項第5款之
    違背職務收受賄賂罪。被告辛○○係桃園縣政府警察局楊梅
    分局楊梅派出所警員，為依法令服務於地方自治團體所屬機
    關而具有法定職務權限，且依道路交通管理處罰條例第7條
    規定，在服勤交通勤務時，享有道路交通管理之稽查，違規
    紀錄權限，為具有調查職務之公務員，所犯上開違背職務收
    賄罪，應依貪污治罪條例第7條規定加重其刑。又被告辛○○上揭犯罪所得為2萬元，尚未逾5萬元，考量其犯罪手法雖
    然惡劣，惟犯罪所得不多，且收受泰山車隊之賄款，究係泰
    山車隊苦於遭被告辛○○多次攔檢，主動透過壬○○行賄所
    致，是故，應認其犯罪情節尚屬輕微，其所犯上開違背職務
    收賄罪，爰依貪污治罪條例第12 條第1項規定減輕其刑。再
    按，「戡亂時期貪污治罪條例第9條後段所稱在偵查中自白
    ，並不以對全部犯罪事實自白為必要，即自白犯罪事實之一
    部，亦有該法條得減輕其刑規定之適用」（最高法院75年度
    台上字第7114號）、貪污治罪條例第8條第2項前段規定「犯
    第4條至第6條之罪，在偵查中自白，如有所得並自動繳交全
    部所得財物者，減輕其刑」，實務上固有認為，應於行為人
    自白同時，並自動繳交全部貪污所得，始得適用該規定減輕
    其刑（最高法院91年度台上字第64 2號判決參照），亦有認
    為從該規定的立法目的，是在鼓勵自新，縱行為人於偵查中
    自白，未及於自白同時繳交全部財物，惟於判決確定前已繳
    交全部所得財物，亦應適用該規定減輕其刑（最高法院92年
    度台上字第3320號判決參照），本院認為應從寬解釋，以勵
    自新。是以，被告於法院判決確定前已繳交全部所得財物，
    即可適用該規定減輕其刑。查被告辛○○在偵查中就前述於
    福記餐廳聚餐後收受6000元之經過，向檢察官陳稱：「我有
    時候會舉發那些大車，壬○○說那是他表姊夫的朋友，事前
    壬○○只說他擔任大車司機的表姊夫要請我吃飯，飯局中他
    們說認識後大家都是朋友，希望以後見面高抬貴手，飯局後
    壬○○在某天早上6點左右，在分局門口拿6000元給我，說
    是他表姊夫請我買茶喝」等語（見偵查卷第11頁），雖金額
    部分與壬○○等人指稱之2萬元有所出入，惟細繹其意，實
    已坦承在福記餐廳聚餐後，收受泰山車隊司機打點其日後放
    行該車隊車輛之代價6000元，姑以贈款買茶葉搪塞而已，此
    與承認收賄並無大異，是故，應認被告辛○○已自白部分收
    受賄賂之犯行，再以本案而言，被告辛○○並於原審審理時
    始繳回前開2萬元賄款，有原審法院98年4月9日98年沒字第
    0000000063號收據可稽（見原審卷第150頁），核與貪污治
    罪條例第8條第2項前段規定相符，爰遞減輕其刑，並依法先
    加重後遞減輕之。原審經審理結果，認被告辛○○此部分罪
    證明確，適用貪污治罪條例第4條第1項第5款、第7條、第8
    條第2項（原判決誤引第1項）、第12條第1項、第17條、第
    10條第1項，刑法第2條第1項前段、第11條前段，刑法第37
    條第2項（原判決誤引修正前刑法第37條第2項），中華民國
    96年罪犯減刑條例第3條第1項第1款但書、第7條、第14條規
    定，並審酌被告辛○○擔任警員，不知謹守分際，廉潔自持
    ，反而藉其職務方便，收受賄賂，究其目的，當是貪圖小利
    所致，不論犯罪之目的、動機，均無可取，犯罪手段亦堪稱
    惡劣，原不宜輕縱，姑念其犯罪所得不過2萬元，為數不多
    ，事後除坦承收賄部分之犯行外，並自動繳回2萬元不法所
    得，尚有悔悟之意，檢察官具體求處有期徒刑16年，衡諸本
    案犯罪情節，尚嫌過重及被告之智識、犯後態度等其他一切
    情狀，量處被告辛○○有期徒刑3年2月，遞奪公權3年，且
    認被告辛○○所犯貪污治罪條例第4條第1項第5款之罪，雖
    經宣告逾有期徒刑1年6月之刑，但依同法第12條規定減輕其
    刑，故仍適用上揭減刑條例規定，減為有期徒刑1年7月，遞
    奪公權1年6月；並說明被告辛○○所繳交之2萬元賄款，應
    依貪污治罪條例第10條第1項規定沒收，經核並無不合。
四、檢察官上訴意旨以：(一)被告辛○○雖於偵查中坦承收受壬○○交付之款項6000元，惟辯稱該款項是壬○○之姊夫請伊買
    茶喝，否認與其執行或不執行職務有對價關係，故未自白犯
    行，與貪污治罪條例第8條第2項前段減刑規定不符；(二)被告
    辛○○所犯違背職務收賄罪之最輕法定本刑為10年以上有期
    徒刑之罪，縱如原審判決分別依貪污治罪條例第7條加重其
    刑（最輕本刑加重為15年）、同條例第8條第2項（最輕本刑
    減輕為7年6月）、第12條第1項（最輕本刑減輕為3年9月）
    及中華民國96年罪犯減刑條例（最輕本刑減輕為1年10月15
    日）減輕其刑，其最低刑度為1年10月15日，原審判決量處
    有期徒刑1年7月，顯已違背量刑外部界限云云。經查：
  (一)查被告辛○○在偵查中就前述於福記餐廳聚餐後收受6000元
    之經過，向檢察官陳稱：「我有時候會舉發那些大車，壬○○說那是他表姊夫的朋友，事前壬○○只說他擔任大車司機
    的表姊夫要請我吃飯，飯局中他們說認識後大家都是朋友，
    希望以後見面高抬貴手，飯局後壬○○在某天早上6點左右
    ，在分局門口拿6000元給我，說是他表姊夫請我買茶喝」等
    語（見偵查卷第11頁），雖金額部分與壬○○等人指稱之2
    萬元有所出入，惟細繹其意，實已坦承在福記餐廳聚餐後，
    收受泰山車隊司機打點其日後放行該車隊車輛之代價6000元
    ，姑以贈款買茶葉搪塞而已，此與承認收賄並無大異，是故
    ，應認被告辛○○已自白部分收受賄賂之犯行，業如上述，
    檢察官稱被告辛○○未於偵查中自白，不符減刑要件云云，
    尚無足取。
  (二)按有期徒刑加減者，其最高度及最低度同加減之，刑法第67
    條定有明文。而貪污治罪條例第7條規定加重其刑至二分之
    一，為最高度之規定，並無最低度之限制，法院於二分之一
    以下範圍內，如何加重，本有自由裁量之餘地（最高法院77
    年度台上字第5735號判決意旨參照），是原審判決雖依貪污
    治罪條例第7條規定，加重被告辛○○之法定最低本刑，但
    未加重至最高度之二分之一，本屬原審自由裁量權之行使，
    於法並無不合，檢察官指摘原判決此部分不當，亦無理由。
    從而，檢察官此部分之上訴為無理由，應予駁回。
貳、無罪部分：
甲、被告辛○○被訴藉端勒索財物部分：
一、公訴意旨略以：被告辛○○於95年農曆中秋節前，於執勤時
    攔檢由丁○○所駕駛之聯結大貨車時，因丁○○當場告知與
    壬○○孰識，辛○○竟基於藉端勒索之故意，而扣留丁○○
    之駕照及行車執照，同時向丁○○表示須透過壬○○處理，
    丁○○不得已乃透過其胞弟丙○○轉知壬○○，再由丙○○
    交付內置有洋菸、洋酒及現金2000元之紅包袋予壬○○轉交
    ，壬○○收受時以辛○○不飲酒為由當場將洋酒退還後，其
    餘財物及賄款則代轉交付予辛○○收受後，由壬○○於某時
    、在某處將之轉交辛○○收受，丁○○始取回遭不當扣留之
    行、駕照，因認被告辛○○所為係犯貪污治罪條例第4條第1
    項第2款之藉端勒索財物罪云云。
二、按犯罪事實應依證據認定之，無證據不得認定其犯罪事實，
    又不能證明被告犯罪者，應諭知無罪判決，刑事訴訟法第15
    4條、第301條第1項分別定有明文。而刑事訴訟上證明之資
    料，無論為直接證據或間接證據，均須達於通常一般之人均
    不致有所懷疑，而得確信其真實之程度，始得據為有罪之認
    定，若其關於被告是否犯罪之證明未能達此程度，而有合理
    之懷疑存在，致使無從形成有罪之確信，根據「罪證有疑，
    利於被告」之證據法則，即不得據為不利被告之認定，此有
    最高法院76年台上字第4986號判例足資參照。又貪污治罪條
    例第4條第1項第2款所指藉端勒索財物係假藉端由以強迫或
    恫嚇脅迫方法，向人逼勒財物之意，其方式固不限於以言詞
    ，文字或動作，但必使人畏怖生懼始克相當（最高法院83年
    度台上字第1004號判決意旨參照）。
三、公訴人認被告辛○○涉犯藉端勒索財物罪行，無非係以證人
    丁○○、丙○○、壬○○、張淑貞之供述為論據。訊據被告
    辛○○固坦承於95年5月中秋節前某日，在攔檢丁○○駕駛
    之大卡車後，扣留丁○○之駕照及行照，嗣後再透過壬○○
    將上開扣留之證件交還給丁○○等事實，惟堅決否認有何藉
    端向丁○○勒索財物之犯行，辯稱：伊扣留丁○○的駕照、
    行照，只是要測試丁○○是否真的認識壬○○，事後並未收
    受丁○○的任何餽贈等語。經查：
  (一)依證人丁○○於原審所證：95年中秋節前伊駕駛大貨車經過
    楊梅分局過去一點的加油站遭辛○○攔撿，並稱其係楊梅分
    局之警員，請伊拿出行照、駕照，辛○○問伊是否經常開貨
    車從這邊經過，伊說有，辛○○稱如果經過該路段，要與他
    們有交情，否則不要通行該處。辛○○先問伊認識何人，因
    伊之前聽另人說車子被攔時，可以找壬○○，所以伊就提到
    壬○○的名字，辛○○說伊行照、駕照叫壬○○去拿。伊因
    自己超載，且辛○○是警察，所以沒問辛○○為何未交還行
    、駕照。因辛○○當時未穿制服，所以伊不想理他，車子就
    開走等語（見原審卷第55至60頁），雖可證明被告辛○○確
    有於95年中秋節前某日，在上開路段攔檢丁○○所駕大貨車
    ，並要求丁○○交出行照、駕照，且對丁○○稱如欲駕駛大
    貨車經過該路段，要有交情一節，然在當時被告辛○○既未
    以強迫或恫嚇脅迫方法，向丁○○逼勒財物，且丁○○對被
    告辛○○攔檢之舉亦未畏怖生懼，被告辛○○所為尚與上揭
    貪污治罪條例第4條第1項第2款之要件不符。
  (二)又依丁○○所證：伊將大貨車駛離後，以無線電聯絡泰山車
    隊的人，泰山車隊的人告訴壬○○伊被攔檢，並說壬○○就
    在伊被攔檢地點前方巡邏，伊就直接去找壬○○。伊於遭攔
    檢後約1個多小時即自壬○○處取回行、駕照，壬○○要伊
    買香煙、酒及個紅包。於翌日中午，伊叫太太準備香煙、酒
    及2000元紅包，因丙○○住中壢路程較近，故請丙○○幫忙
    轉交給壬○○。後來洋酒是丙○○拿去，因壬○○說被告辛○○不喝酒。伊不知壬○○有否將煙及紅包交給被告辛○○
    等語（見原審卷第57、60至62頁），足徵要求丁○○準備香
    煙、酒及2000元紅包者為壬○○，並非被告辛○○。又依證
    人丙○○於原審所證：丁○○準備煙、酒到伊工作地方，請
    伊拿給壬○○，因伊不順路，就將東西交給伊太太張淑貞，
    請她打電話與壬○○聯絡，把東西交給壬○○。伊當時不知
    除了酒和煙外還有其他物品，是事後才聽丁○○說還有紅包
    等語（見原審卷第71、72頁），及證人張淑貞所證：丙○○
    曾要伊送二條香煙、一瓶洋酒及紅包給壬○○，地點是在楊
    梅分局門口外面的紅綠燈，壬○○說對方不喝酒，就將酒退
    還等語（見原審卷第73頁），雖可證明張淑貞有將丁○○所
    準備之香煙、紅包交給壬○○（洋酒退還），但無法因此證
    明被告辛○○有無收受該香煙及紅包之事實。雖證人壬○○
    於原審證稱：伊確有將上開香煙及2000元紅包交給被告辛○○等語（見原審卷第67頁），然對於交付該香煙及紅包給被
    告辛○○之時間及地點，壬○○先於偵查中證稱：丙○○於
    某日晚上11點快12點，在楊梅中山南路將香煙及紅包交給伊
    ，伊是在翌日凌晨1點多前往被告辛○○任職之楊梅所將東
    西交給辛○○等語（見偵查卷第15頁），嗣於原審審理中則
    證稱：丙○○是在丁○○遭攔檢之隔天晚上7、8時許拿煙、
    、酒及紅包來，伊在當天晚上10時許，在楊梅分局門口將該
    洋煙及紅包交給辛○○等語（見原審卷第66、67頁），差異
    甚大，顯有瑕疵，自難以壬○○上開顯有瑕疵之證述，為不
    利於被告辛○○之認定。
四、綜上所述，本件依公訴人所舉證據，尚無法證明被告辛○○
    有起訴書所載藉端勒索犯行，此外本院亦查無其他積極之證
    據足認被告辛○○有檢察官所訴之犯行，揆諸上揭判例意旨
    ，即應就此部分為被告辛○○無罪之諭知。原審未查，就此
    部分逕為論罪科刑之判決，自有不當。檢察官上訴雖無理由
    ，然原判決此部分既有可議，自應由本院就此部分暨定執行
    刑部分予以撤銷改判，為被告辛○○無罪之諭知。
乙、被告戊○○被訴利用職務上機會詐取財物部分：
一、公訴意旨略以：被告戊○○於95年10月間服務於桃園縣草湳
    派出所擔任警員，係具有法定職務權限之公務員。95年中秋
    節前某日，被告戊○○與泰山車隊司機乙○○、甲○○、庚○○在桃園縣楊梅鎮埔心某餐廳內餐敘，席間乙○○等人對
    草湳派出所警員時常舉發渠等超載違規一節，多所抱怨，被
    告戊○○認有機可乘，竟基於詐取財物之故意，於上開時間
    、地點，向乙○○等人謊稱：可以給付草湳派出所2萬元擔
    任顧問，將來如遇到類似攔檢，就比較好處理云云，使乙○○、甲○○、庚○○三人均陷於錯誤，同意付款由庚○○擔
    任顧問。庚○○等人並即在餐敘後告知己○○前情，而由乙○○出資2000元，己○○、甲○○、庚○○各出資6000元合
    成2萬元後，由庚○○於翌日在埔心某國小前將2萬元交給被
    告戊○○。被告戊○○即以上開方式，利用其職務上之機會
    ，向庚○○四人詐得該2萬元。因認被告戊○○所為，係犯
    貪污治罪條例第5條第1項第2款之利用職務上之機會詐取財
    物罪嫌。
二、訊據被告戊○○矢口否認有何利用職務上之機會詐取財物之
    犯行，辯稱：伊有跟庚○○等人在「酒窩快炒」餐廳聚餐，
    但時間是在95年4月，不是在中秋節前，當時也沒有向庚○○等人說如果擔任派出所顧問，可以減少開單，事後也沒有
    向庚○○收2萬元顧問費云云。經查：
  (一)證人庚○○於原審到庭證稱：「我見過戊○○，第一次見面
    是在一個小吃店，是乙○○帶我去的，地點在埔心，時間我
    忘記了。第二次是我在埔心的一個國小門口拿錢給他，時間
    我記得差不多是在中秋節的前後。前後兩次，距離不到1個
    星期」、「第一次與戊○○見面，有我、乙○○、甲○○。
    當天乙○○叫我去認識一些警察，我是陪乙○○去的。因為
    乙○○被戊○○開很多次單，所以他叫我去認識戊○○，看
    以後會不會比較不會開單。我聽乙○○說是戊○○打給他約
    的」、「聚餐時，有聊到他們派出所少一個顧問，剛開始是
    推薦乙○○，戊○○要乙○○當顧問，但乙○○拒絕，後來
    因為我住在平鎮，離埔心很近，乙○○就推薦我當。顧問在
    做什麼我不曉得，但顧問要繳錢給派出所。第二次見到戊○○給的錢，就是用來繳顧問費，金額是2萬元，我想說支付
    顧問費後，可能會比較少被開單」等語（見原審卷第93至95
    頁）；證人己○○亦於原審證稱：「我有出6000元給庚○○
    去參加草湳派出所的顧問。因為乙○○之前常常被開單，且
    該次乙○○本來要找我去參加酒窩快炒餐廳的聚會，但當天
    我剛好沒空沒有去，後來我怕之後也可能會被開單，所以才
    想說有人擔任警察局顧問，可能會比較少被開單，所以我就
    出6000元。我想說如果庚○○擔任顧問，以後遇到戊○○，
    就可以拜託庚○○幫我們處理。後來在『福記餐廳』聚餐時
    又答應給戊○○2萬元，是壬○○提起的，而且我們給戊○○的2萬元顧問費不敢給壬○○知道，怕壬○○如法泡製跟
    我們要」、「我是在他們酒窩快炒吃完後1個星期內，在福
    記聚餐前10天內，給庚○○6000元的」等語（見原審第106
    至107頁）。另證人乙○○則於檢察官偵查中證稱：「當天
    餐敘之前，戊○○打電話給我問我有沒有空，我當時在跑車
    ，就跟他說我沒空，但是另外有約一個時間，之後我就通知
    甲○○、庚○○前往赴約，我們三個人跟戊○○餐敘時，他
    跟我提出是否要擔任派出所的顧問，但因為我每天幾乎都要
    跑車17、8個小時，所以我拒絕，但我們就推住在附近的庚○○擔任」等語（見他字卷39至40頁），證人甲○○於檢察
    官偵查中證稱：「我們四個人湊了2萬元顧問費由庚○○交
    給戊○○，確實是事實」等語（見同上他字卷第41頁）。渠
    等4人所述彼此互核相符，應堪採信。
  (二)被告戊○○雖辯稱：伊曾與庚○○等人在「酒窩快炒」餐廳
    聚餐，但時間是在95年4月間，不是在中秋節前，當時也沒
    有向庚○○等人說如果擔任派出所顧問，可以減少開單，事
    後也沒有向庚○○收2萬元顧問費云云，惟與前揭證人所述
    不符，而參酌證人庚○○、己○○均未曾遭被告戊○○舉發
    過交通違規（見原審卷第98、110頁），其二人與被告戊○○之間顯無糾葛，自無甘負偽證之責，配合乙○○誣陷被告
    戊○○之必要，是故，庚○○等人所述，當無不可信之理。
    至於證人子○○雖於原審證稱：「95年4、5月間，我有和戊○○、庚○○等人在酒窩快炒餐廳同桌吃飯、喝酒，司機他
    們來之後，我從頭到尾和他們同桌，席間我沒有聽到什麼派
    出所顧問、高抬貴手的話」等語（見原審卷第112頁），然
    子○○前揭所述，與庚○○等人所述之聚會時間約在中秋節
    前不符（經查95年中秋節為10月6日），且由庚○○等人所
    述可知，該次「酒窩快炒」聚會係被告戊○○主動邀約乙○○等人前來，又係被告戊○○主動提及顧問費一事，可見被
    告戊○○邀約聚餐之意，係在編織名目，向乙○○等人索款
    ，而乙○○等人亦明知其事，準此，渠等討論所謂之顧問費
    時，刻意避開子○○，並不違常情，甚至子○○是否確曾參
    加該次聚會？亦非無疑。何況子○○亦自承：伊和戊○○吃
    過好多次飯，對方司機如何介紹自己，伊都忘了，該次聚餐
    對伊而言並無特殊意義等語（見原審卷第111至113頁），益
    徵子○○前開證詞，證明力甚低，不足採為有利於被告戊○○之認定。又證人癸○○於原審證稱：戊○○與子○○經常
    到我店裡消費。95年間戊○○自己來跟我定桌，說有人會來
    我這邊聚餐，但是沒有說來的人是什麼身分，我不記得這次
    定桌是什麼時間，因為我是老闆娘，又跟戊○○很熟，是有
    去招呼一下，但只是敬個酒就走了等語（見原審卷第15至11
    6頁），亦難採為有利於被告戊○○之認定。另本院依被告
    戊○○指定辯護人之聲請，向桃園縣政府警察局楊梅分局函
    調被告戊○○於95年1月至9月間對乙○○、甲○○、庚○○
    、己○○等人開立之所有交通違規告發單，經該分局於98年
    8月6日以楊警分刑字第0988024671號函檢送被告戊○○於95
    年1月12日對乙○○開立之舉發違反道路交通管理事件通知
    單1紙（見本院卷第46、47頁），依該舉發單亦無法證明被
    告戊○○與乙○○等人在酒窩快炒聚餐之時間為95年4月間
    而非95年中秋節前。是被告戊○○上開所辯，尚無足取。
  (三)惟按，「貪污治罪條例第5條第1項第2款利用職務上之機會
    詐取財物罪，就詐取財物之要件言，與刑法詐欺罪相同，必
    須行為人意圖為自己或第三人不法之所有，以詐術使人將本
    人或第三人之物交付為要件。所謂以詐術使人交付，必須被
    詐欺人因其詐術而陷於錯誤，若其所用方法不能認為詐術，
    亦不致使人陷於錯誤，即不構成該罪。因之，行為人（公務
    員）縱有施用欺罔或其他方法而圖詐取不法財物情事，然相
    對人若早已了然於胸，並不因公務員之施用欺罔或其他方法
    ，而陷於錯誤，其之所以交付財物，乃係別有原因者，仍無
    由逕繩以該條款之罪責。又所謂詐術，固不以欺罔為限，即
    利用人之錯誤而使其為財物之交付，亦屬之，惟必須行為人
    有告知他人之義務竟不為告知，而積極利用他人之錯誤，始
    足成立」（最高法院92年度台上字第1141號判決參照）。經
    查，證人庚○○、己○○在原審審理時，對渠等給付上揭顧
    問費的目的，均陳稱：係希望日後可以減少遭到被告戊○○
    舉發交通違規等語，已見前述（見原審卷第105、106頁），
    而檢察官向渠等二人詢問：「支付顧問費和規費（按：即前
    述壬○○等人收受一年三節的規費，見有罪部分所述）的目
    的，是否是一樣的」時，證人庚○○更直稱：「我支付顧問
    費的目的，跟規費目的是一樣的」等語（見原審卷第98頁）
    ，證人己○○亦證稱：「我本身沒有被開過單，但如果車隊
    其中一台被抓到，就會被罰鍰，所以我當然要想周全一點」
    等語（見原審卷第108頁），足見庚○○等人交付給被告戊○○的2萬元，名雖為顧問費，實則為換取日後被告戊○○
    能不予舉發渠等違規之代價。此由庚○○自承：「當顧問要
    繳顧問費是戊○○說的，2萬元也是他開的，我們當時只是
    希望要少被開單，所以沒有問顧問的工作性質，當時吃飯有
    跟他說，希望高抬貴手」等語（見原審卷第104頁），及己○○證稱：「我們給戊○○的2萬元顧問費不敢給壬○○知
    道，怕壬○○如法炮製跟我們要」等語（見原審卷第107頁
    ），益徵所謂顧問費云云，不過被告戊○○巧立名目，向泰
    山車隊司機索取之賄賂而已，而庚○○、己○○等泰山車隊
    司機亦均明知其情。是則，被告戊○○向庚○○等人索要上
    揭2萬元，並非施用詐術可比，而庚○○等人對此心知肚明
    ，亦無陷於錯誤可言，參酌前述最高法院見解，被告戊○○
    所為，即難以前述公務員利用職務詐取財物罪相繩。
三、原審以不能證明被告戊○○犯利用職務上機會詐取財物罪，
    且因犯罪事實不同，無法變更起訴法條，為被告戊○○無罪
    之諭知，尚無不合，檢察官仍執陳詞提起上訴，核無理由，
    應予駁回。
據上論斷，應依刑事訴訟法第368條、第369條第1項前段、第364
條、第301條第1項前段，判決如主文。
本案經檢察官陳玉珍到庭執行職務。
中    華    民    國    98    年    10    月    20    日
                  刑事第二十一庭審判長法  官  蔡聰明
                                      法  官  楊力進
                                      法  官  許永煌
以上正本證明與原本無異。
檢察官、被告辛○○（有罪部分）如不服本判決，應於收受送達
後十日內向本院提出上訴書狀，其未敘述上訴之理由者並得於提
起上訴後十日內向本院補提理由書（均須按他造當事人之人數附
繕本）「切勿逕送上級法院」。
被告辛○○（無罪部分）、戊○○不得上訴。
                                      書記官  江采廷
中    華    民    國    98    年    10    月    21    日
附錄：本案論罪科刑法條全文
貪污治罪條例第4條
有下列行為之一者，處無期徒刑或十年以上有期徒刑，得併科新
台幣一億元以下罰金：
一、竊取或侵占公用或公有器材、財物者。
二、藉勢或藉端勒索、勒徵、強占或強募財物者。
三、建築或經辦公用工程或購辦公用器材、物品，浮報價額、數
    量、收取回扣或有其他舞弊情事者。
四、以公用運輸工具裝運違禁物品或漏稅物品者。
五、對於違背職務之行為，要求、期約或收受賄賂或其他不正利
    益者。
前項第 1 款至第 4 款之未遂犯罰之。


司法院資訊處製作；財團法人民間司法改革基金會備份。
